【裁判字號】    89,再更(一),20
【裁判日期】    900629
【裁判案由】    清償債務
【裁判全文】
台灣高等法院臺中分院民事判決  八十九年度再更(一)字第二○號
      再審原告  辛○○
      再審被告  癸○○
                壬○○
                丙○○
                庚○○
                己○○
                乙○○
                子○○
                丁○○
                戊○○
                甲○○
右當事人間請求清償債務事件，再審原告對於中華民國八十七年十二月二十一日本院
八十七年度上字第三一八號確定判決，提起再審之訴，經最高法院第一次發回更審，
本院判決如左：
    主    文
再審之訴駁回。
再審訴訟費用由再審原告負擔。
    事    實
甲、再審原告方面：
一、聲明：求為判決：
(一)本院八十七年度上字第三一八號確定判決廢棄。
(二)駁回再審被告在第一審之訴。
(三)再審及前程序第一、二、三審訴訟費用由再審被告負擔。
二、陳述：兩造間清償債務事件，經本院八十七年度上字第三一八號判決命再審原告
    應給付再審被告新台幣（下同）五百萬元，及自八十七年三月十一日起至清償日
    止，按週年利率百分之五計算之利息。再審原告提起上訴，經最高法院八十八年
    度台上字第二五００號民事裁定以上訴不合法駁回上訴確定。惟原確定判決無非
    係以財政部臺灣省中區國稅局八十六年度財遺贈字第八六０七六一九七號處分書
    及該局八十七年三月二十六日中區國稅密字第八七００一五九九七號函所附之談
    話紀錄為憑，遽認再審原告有向再審被告之被繼承人洪棟借款五百萬元，其適用
    法規顯有錯誤。
(一)民事訴訟法第四百九十六條第一項第一款所謂適用法規顯有錯誤者，係指確定判決
  所適用之法規顯然不合於法律規定，或與司法院現尚有效及大法官會議之解釋，或
  最高法院尚有效之判例顯然違反者而言（參照最高法院六十年度台再字第一七０號
  判例意旨）。
(二)原確定判決適用民法第四百七十五條、民事訴訟法第二百七十七條顯有錯誤，並違
  反最高法院六十九年度台上字第三五四六號判例。
１、按民事訴訟法第二百七十七條規定當事人主張有利於己之事實者，就其事實有舉
    證責任。又消費借貸為要物契約，因借用物之交付而生效力，民法第四百七十五
    條規定甚明。而金錢借貸，固屬要物契約，應由貸與人就交付金錢之事實負舉證
    之責（參照最高法院六十九年度台上字第三五四六號判例意旨）。本件再審原告
    與洪棟間從未有如此資金往來，再審原告並未收受由洪棟交付之五百萬元，再審
    被告於前程序第一審八十七年三月十一日及第二審八十七年十二月十五日言詞辯
    論時亦自承並無證據證明再審原告與洪棟間有消費借貸關係存在，更遑論就洪棟
    將五百萬元借款交付與再審原告之事實已負舉證之責。原判決僅以財政部臺灣省
    中區國稅局八十六年度財遺贈字第八六０七六一九七號處分書，及上訴人於八十
    五年六月二十七日於財政部臺灣省中區國稅審查三科之訪談記錄為憑，遽論斷再
    審原告與洪棟間之消費借貸已成立生效，即與前述法條及最高法院判例有違。
２、再者，攸關消費借貸關係成立與否、生效與否之要件，諸如：借貸物有無交付、
    如何交付、有無約定返還期限、借款確切金額若干及有無罹於時效等，從現有證
    據均無法判斷，原確定判決僅憑一訴訟外談話筆錄即認定如此龐大金額之借款法
    律關係，就相關借款細全憑主觀推測，而認再審原告應負擔五百萬元還款責任及
    遲延利息，其適用法規顯有違誤。
(三)原確定判決違背最高法院十九年度上字第四三七號及七十三年度台上字第三三０六
  號判決暨證據法則。
１、按「當事人在他案件之陳述，雖可為本案認定事實之根據，要不得視為本案之自
    認」，又「當事人之陳述，除自認之事實外，民事訴訟法，尚無得以當事人自己
    之陳述作為證據之規定。本件被上訴人主張其債權為真正，或為會款或為借款。
    原審並未逐一調查認定，祇以被上訴人李某人之供述，與其餘被上訴人之供述相
    符，即謂其債權為真正，其適用證據法則，自屬可議」（參照最高法院十九年度
    上字第四三七號判例及七十三年度台上字第三三０六號判決）。
２、查財政部臺灣省中區國稅審查三科談話記錄中記載：「本人自洪棟死亡前一年半
    開始無能力償還向洪棟所借之款項，至今尚有五百萬元未清償等語」，固有再審
    原告之簽名，惟此談話內容並非事實，更非自認，依民事訴訟法第二百七十九條
    第一項規定及前開判決見解，尚不得以再審原告之談話記錄，作為借款之證據。
３、又再審原告於八十七年三月十一日於前程序第二審言詞辯論時已否認有五百萬元
    之借款事實，且再審被告亦稱：「我們沒有證據證明被告有向我們之父親借錢」
    、「我父親有無借錢予上訴人我們都不知道，我父親過世後，國稅局向我們收遺
    產稅才知道此事」，顯見兩造均否認有借款事實，原確定判決未究明事實，僅憑
    乙紙內容非真正之談話筆錄，即認有借款之事實，顯然違反證據法則。
(四)原確定判決違背證據法則、經驗法則，並有判決不備理由之違法。
１、查前開談話記錄，固有再審原告之簽名，然訪談時再審原告已生病，神智恍忽本
    不知所云，表示內容顯有錯誤，此有再審原告所提出澄清綜合醫院診斷證明書載
    明再審原告確患有「高血壓合併糖尿病、頭部外傷合併意識混亂」可證，
２、又前開談話記錄上，再審原告曾述及「向洪棟借款時，有開立支票予洪棟」，然
    經查雙方並無此等支票簽發之往返記錄，甚且連一般資金來往記錄均付之闕如，
    益證再審原告於訪談時所稱「借款五百萬元未清償」及「開立支票給洪棟」等語
    ，並非事實。
３、況如此鉅額款項之借貸，竟無任何書面或往來資料證明，誠與常情有違。再審原
    告曾具狀聲請命再審被告提供洪棟生前往來銀行存褶及其他金錢往來資料，並請
    求向財政部臺灣省中區國稅局調閱洪棟生前財產資料（包括與銀行往來及存款利
    息資料），惟原法院均未調查，即率以該談話記錄認定借款事實，自有判決不備
    理由之違法。
(五)原確定判決法院於八十七年十二月十五日開庭時，再審原告之複代理人已當庭提出
  時效抗辯，原確定判決就此重要之抗辯漏未審酌，於判決理由隻字未提，其適用法
  規顯有錯誤。
(六)又按對於第二審判決於上訴期間內提起上訴者，其上訴因不合法而被以裁定駁回時
  ，在該裁定確定前，尚無從斷定上訴為不合法，因之，應於駁回上訴之裁定確定時
  ，始知悉原判決確定，故對於該原判決提起再審之訴者，其提起再審之訴之不變期
  間，應自駁回上訴之裁定確定時起算（參照最高法院六十七年台抗字第四九五號判
  例意旨）。再審原告收受最高法院駁回上訴之裁定迄今未逾三十日之不變期間，爰
  依民事訴訟法第四百九十六條第一項第一款規定，提起本件再審之訴。
乙、再審被告方面：本件未經言詞辯論，再審被告亦未提出書狀作任何聲明及陳述。
丙、本院依職權調閱本院八十七年上字第三一八號民事卷宗全部（含臺灣彰化地方法
    院八十七年度訴字第一五三號、本院八十七年上字第三一八號、最高法院八十八
    年度台上字第二五００號及八十九年度台聲字第三０五號民事卷宗）。
    理    由
一、按再審之訴，應於三十日之不變期間內提起。前項期間，自判決確定時起算，但
    再審之理由知悉在後者，自知悉時起算，民事訴訟法第五百條第一項、第二項分
    別定有明文。又對於第二審判決於上訴期間內提起上訴者，其上訴因不合法而被
    以裁定駁回時，在該裁定確定前，尚無從斷定上訴為不合法。因之，應於駁回上
    訴之裁定確定時，始知悉原判決確定，故對於該原判決提起再審之訴者，其提起
    再審之訴之不變期間，應自駁回上訴之裁定確定時起算（最高法院六十七年度台
    抗字第四九五號判例意旨可資參照）。查本件再審原告於上訴期間內對第二審判
    決提起上訴，經最高法院以其上訴不合法而裁定駁回，該裁定係於民國八十八年
    十一月二十四日送達再審原告，此有附於最高法院八十八年度台上字第二五００
    號民事卷宗之送達證書為憑（該卷宗，第四五頁），再審原告於同年十二月十七
    日提起本件再審之訴並未逾收受最高法院駁回上訴裁定起三十日，依前開說明，
    自無違再審之不變期間，洵屬合法，先予敘明。
二、其次，按民事訴訟法第四百九十六條第一項第一款所謂適用法規顯有錯誤者，係
    指確定判決所適用之法規顯然不合於法律規定，或與司法院現尚有效之大法官會
    議之解釋，或法院尚有效之判例顯然違反，或消極不適用法規者而言。不包括漏
    未斟酌證據及認定事實錯誤之情形。事實審法院認定事實錯誤，調查證據欠周或
    判決不備理由，均與適用法規顯有錯誤有別，不得據以提起再審之訴（參照最高
    法院六十年度台再字第一七０號判例、六十三年度台上字第八八０號判例、七十
    八年度台再字第一三一號判決、八十年度台再字第六四號判決意旨，及司法院大
    法官會議第一七七號解釋）。又再審之訴顯無再審理由，依同法第五百零二條第
    二項規定，即得不經言詞辯論，以判決駁回之。
三、依再審被告所提出之財政部臺灣省中區國稅局八十六年度財遺贈字第八六０七六
    一九七號處分書，及該局八十七年三月二十六日中區國稅密字第八七００一九九
    七號函所附之談話記錄，再審原告確於八十五年六月二十七日接受財財政部臺灣
    省中區國稅局審查三科談話時自承：曾向洪棟（即再審被告之被繼承人）借款多
    筆，除清償部分外，尚餘五百萬元未清償等情，且證人林秀玲即原談話筆錄之製
    作人前財政部臺灣省中區國稅局稅務員亦到庭證述：再審原告於製作記錄當日準
    時到達，思路清楚，均能針對問題回答，復表示要將借款還給再審被告，並親自
    簽名等詞，而再審原告對此證詞並不爭執，原確定判決乃據此認定再審原告確有
    向洪棟借款五百萬元未還，且雙方並未約定返還期限之事實，進而適用民法關於
    消費借貸之法律關係，判決再審被告請求再審原告返還借款五百萬元及法定遲延
    利息。再審原告雖執前詞指摘原確定判決有適用法規顯有錯誤之情事，惟其所述
    各節，均在爭執再審被告未就消費借貸之成立及借款之交付盡舉證之責，然本件
    原確定判決係依據前揭處分書、談話記錄及證人林秀玲之證詞等，認定再審原告
    與洪棟間確有借款交付而成立消費借貸之事實，此係事實審法院就調查證據所得
    之結果，本於職權，對證據取捨所為之判斷，依前開判例判決意旨，自難妄指為
    違法。再審原告另指陳前開談話記錄係在神智恍忽下所為，不足憑採，且該談話
    記錄乃訴訟外之陳述，並非自認，亦不得作為認定事實之證據，惟查，再審原告
    於製作談話記錄時，思惟清晰，均能針對問題回答，更表示要還款等情，已據證
    人林秀玲結證屬實，詳如前述，原確定判決並已就此部分事實為審酌認定，至當
    事人在訴訟外所為不利於己之陳述，固未可與民事訴訟法第二百七十九條第一項
    所謂之自認同視，然法院仍得依自由心證以為取捨之依據，審究其與實際情形是
    否相符（參照最高法院七十六年度台上字第八三一號判決意旨），再審原告所謂
    上開談話記錄不得作為認定事實之依據，尚非無據。又按債權未定清償期者，債
    權人得隨時請求清償，固為民法第三百十五條所規定，惟此乃指一般債權而言，
    至於消費借貸，民法第四百七十八條既規定「消費借貸未定返還期限者，貸與人
    得定一個月以上之相當期限催告返還」，因之，債權人於債權成立時，尚不能立
    即請求返還，其消滅時效，自不能於債權成立時立即進行起算。須俟債權人向債
    務人表示終止借貸契約，且定一個月以上之期限催告返還，而至催告期間屆滿後
    ，始起算其時效之進行（司法院 (70)廳民一字第０六四九號及 (72)廳民一字第
    五八三號研究意見可資參照），原確定判決既認定再審原告與洪棟間之消費借貸
    屬未定返還期限者，依前開說明，其時效期間，應自催告期間屆滿之翌日起算，
    原確定判決以再審被告依督促程序聲請台灣台中地方法院准發支付命令，並於八
    十六年十二月二十三日送達於再審原告，迄八十七年三月十日止，已逾二個月，
    認此期限已屬相當，再審原告負有返還借用物之義務，則本件時效之起算，即應
    自前述期限屆滿之翌日即八十七年三月十一日起算，尚無所謂罹於時效之問題。
    綜上，本件再審意旨係主張法院認定事實錯誤，漏未調查證據及判決不備理由，
    然此等均與判決適用法規顯有錯誤有別，再審原告以此指摘原確定判決有民事訴
    訟法第四百九十六條第一項第一款適用法規顯然錯誤，即無足採，應予駁回。
四、再者民事訴訟法第四百九十六條第一項但書規定：「但當事人已依上訴主張其事
    由或知其事由而不為主張者，不在此限。」，再審原告對本院前判決曾以前開相
    同事由提起上訴，經最高法院認為不合法，依上開規定亦不得再以此事由提起再
    審之訴。
五、綜上所述，再審原告提起本件再審之訴，顯無再審理由，爰不經言詞辯論，以判
    決駁回之。
六、據上論結，本件再審之訴無理由，依民事訴訟法第五百零二條第二項、第七十八
    條、判決如主文。
中      華      民      國    九十      年      六      月    二十九    日
~B1民事第四庭審判長法  官  黃斐君
~B2                法  官  張浴美
~B3                法  官  張鑫城
右為正本係照原本作成。
如對本判決上訴，須於收受判決送達後二十日內向本院提出上訴書狀，其未表明上訴
理由者，應於提出上訴後二十日內向本院提出上訴理由書（須按他造人數附具繕本）
，並繳納送達用雙掛號郵票拾份（每份參拾肆元）。
上訴時應提出委任律師或具有律師資格之人之委任狀；委任有律師資格者，另應附具
律師及格證書及釋明委任人與受任人有民事訴訟法第四百六十六條之一第一項但書或
第二項（詳附註）所定關係之釋明文書影本。
~B                書記官  劉智文
中      華      民      國    九十     年      七       月      四      日
附註：
民事訴訟法第四百六十六條之一（第一項、第二項）
對於第二審判決上訴，上訴人應委任律師為訴訟代理人。但上訴人或其法定代理人具
有律師資格者，不在此限。
上訴人之配偶、三親等內之血親、二親等內之姻親，或上訴人為法人、中央或地方機
關時，其所屬專任人員具有律師資格並經法院認為適當者，亦得為第三審訴訟代理人
。
                                                                        Ｌ


司法院資訊處製作；財團法人民間司法改革基金會備份。
